【裁判字號】    98,簡上,58
【裁判日期】    991025
【裁判案由】    不動產所有權移轉登記
【裁判全文】
臺灣新竹地方法院民事判決              98年度簡上字第58號
上  訴  人  甲○○
訴訟代理人  朱富賢律師
被上訴人    乙○○
訴訟代理人  李文傑律師
上列當事人間請求不動產所有權移轉登記事件，上訴人對於民國
98年7 月1 日本院竹北簡易庭98年度竹北簡字第88號第一審判決
提起上訴，本院於民國99年9 月29日辯論終結，判決如下：
    主  文
上訴駁回。
第二審訴訟費用由上訴人負擔。
    事實及理由
一、被上訴人主張除與原審判決記載相同茲予引用外，另補充：
（一）查被上訴人係依據周廷芳於民國90年5 月29日所簽立協議
      書之約定提起本件訴訟之請求，依系爭協議書所約定之內
      容足悉周廷芳已確認其所有坐落新竹縣關西鎮○○段136
      地號土地（以下簡稱系爭土地）面積1 分2 厘，即其所有
      權應有部分9 分之1 ，實際上所有權為被上訴人所有，僅
      借名登記於其名下，並表明願配合辦理系爭土地應有部分
      9 分之1 所有權移轉登記事宜，嗣甚至已交付其所申請之
      印鑑證明，且經證人即製作此協議書之代書羅瑞燕於原審
      到庭證稱，該協議書上周廷芳之簽名確為其本人親簽並蓋
      用印鑑章，是以，已堪認定該協議書所載內容屬真正。此
      外，上訴人亦不否認系爭協議書之真正，是上訴人所有系
      爭土地應有部分4 分之1 所有權既是自周廷芳繼承而來，
      上訴人當應受此協議書之拘束，即負有履行將系爭土地應
      有部分9 分之1 返還予被上訴人之義務，基上所述，被上
      訴人依系爭協議書之約定，請求上訴人將其所有系爭土地
      應有部分4 分之1 之9 分之4 （即9 分之1 ）移轉登記予
      被上訴人，即屬於法有據，至其他當時交涉之事實經過，
      核與本案無關，上訴人自不得據為抗辯之理由，是原審判
      決並無違誤。
（二）上訴人雖辯稱周陳甘妹並無自耕農身分云云。惟查，上訴
      人就其所辯周陳甘妹無自耕能力云云，並未能提出任何事
      證說明，則上訴人此部分所辯，洵與事實相違，不足採信
      。至本院向新竹縣關西鎮公所函詢周陳甘妹是否為自耕農
      與是否曾向該所申請核發自耕能力證明書乙事，新竹縣關
      西鎮公所雖表示，自耕農認定非其權責，又因未說明何時
      提出核發自耕證明書之申請，且人員更迭、檔案保存已逾
      保存年限等原因，故無法查知周陳甘妹是否曾向新竹縣關
      西鎮公所申請自耕能力證明書等語，惟當時法令並未強制
      規定符合自耕農身分者須取得自耕能力證明書，故新竹縣
      關西鎮公所是否曾核發自耕能力證明書，並非判斷周陳甘
      妹是否具備自耕農身分之唯一依據，參以訴外人周朝榮、
      周朝富、周朝豐、周朝萬等4 人於48年9 月14日以繼承之
      原因登記為系爭土地之所有權人，各持有應有部分12分之
      1 ，由此可知，訴外人周朝榮、周朝富、周朝豐、周朝萬
      等4 人係自父親（即周陳甘妹之配偶周阿森）繼承取得系
      爭土地持分，此等土地持分原屬周陳甘妹之夫周阿森所有
      ，周陳甘妹平日即與丈夫一同耕作，以務農維生，依內政
      部頒定自耕能力證明書之申請及核發注意事項規定，周陳
      甘妹生前既係以耕作為業，其除戶戶籍謄本行業別亦登載
      「無業」，業已符合自耕能力證明書之申請及核發注意事
      項第5 點具自耕農之資格要件，是上訴人此部分所辯尚非
      足採。
（三）至上訴人雖又辯稱被上訴人亦無自耕農身分云云。然查，
      被上訴人曾向戶政機關為自耕農身分之登記，確具有自耕
      農身分，否則如何能在土地法修正刪除第30條第1 項農地
      農有規定前（即89年1 月26日前）即於81年6 月17日先行
      將向訴外人周朝榮、周朝富、周朝豐、周朝萬等4 人所購
      持分（即系爭土地應有部分12分之4 ）辦畢移轉登記予被
      上訴人事宜，故上訴人此部分所辯，亦非足採。
二、上訴人則與原審判決記載相同予以引用外，另補充：
（一）緣訴外人周朝榮、周朝富、周朝豐及周朝萬等4 人之母親
      周陳甘妹於52年12月20日向周維利買受系爭土地應有部分
      9 分之1 時，系爭土地之共有人為周阿石（即周維利之父
      親）、周朝榮、周朝富、周朝豐、周朝萬、邱雙喜等6 人
      ，所有權持分依序為6 分之2 、12分之1 、12分之1 、12
      分之1 、12分之1 、6 分之2 ，除出賣人周維利及買受人
      周陳甘妹並非系爭土地共有人外，系爭土地之地目為「田
      」（農地），因買受人周陳甘妹當時不具自耕農身分，是
      其與出賣人周維利間關於系爭土地應有部分9 分之1 之買
      賣契約，已違反當時土地法第30條第1 項：「私有農地所
      有權之移轉，其承受人以承受後能自耕者為限。」之強制
      禁止規定而無效。是周陳甘妹亡後，就此無效之不動產
      （土地）買賣契約，自不發生由其繼承人周朝榮、周朝富
      、周朝豐、周朝萬等4 人繼承其權利之問題。而訴外人周
      朝榮、周朝富、周朝豐、周朝萬等4 人嗣於81年4 月11日
      將此無效之不動產（土地）買賣契約（之債權）讓售予訴
      外人游日清，而訴外人游日清之後又於81年4 月21日將之
      讓售被上訴人，亦當然無從使此無效之不動產（土地）買
      賣契約治癒（復活），是其等之讓售行為，係以不能之給
      付為契約之標的，依民法第246 條第1 項規定，其等之讓
      售（買賣）契約，均屬無效。至被上訴人嗣所提出周陳甘
      妹之除戶戶籍謄本所示，周陳甘妹係於65年10月13日亡
      ，其行業職業欄記載為「無業」，惟依新竹縣關西鎮公所
      函覆本院之99年5 月6 日關鎮農字第0990004957號函文容
      亦未能證明周陳甘妹於52年12月20日買受系爭土地時具有
      自耕農身分，準此，自難認周陳甘妹於52年12月20日向周
      維利買受系爭土地應有部分9 分之1 時，已具自耕農身分
      。
（二）次查，訴外人游日清於81年4 月21日切結將「周廷芳持有
      136 地號3 分之1 、面積1 分2 厘」之不動產（土地）讓
      售予被上訴人時，除顯然係將農地移轉為「共有」外，買
      受人即被上訴人當時亦非具有「自耕農身分」，則此項切
      結讓售不動產（土地）之契約亦顯然違反當時土地法第30
      條第1 項：「私有農地所有權之移轉，其承受人以承受後
      能自耕者為限。並不得移轉為共有…」之規定，依同法條
      第2 項：「違反前項規定者，其所有權之移轉無效。」及
      民法246 條第1 項：「以不能之給付為契約標的者，其契
      約為無效。」之規定，其此項切結讓售契約本身，亦屬無
      效。至被上訴人嗣所提出被上訴人戶籍謄本之行業職業欄
      雖記載「農，自耕農」，惟此「不等於」被上訴人於81年
      4 月21日向第三人游日清購買所謂「系爭土地應有部分9
      分之1 買賣契約之債權」時已具自耕農身分，是被上訴人
      就其買受前開土地時是否具自耕能力，仍未盡其舉證之責
      任。
（三）第查，被上訴人與上訴人之被繼承人周廷芳及訴外人周朝
      富、周朝豐、周朝萬等3 人於90年5 月29日簽立協議書，
      依系爭協議書所載：「一、甲方（指周廷芳）所有土地坐
      落關西鎮○○段136 地號，田內面積1 分2 厘如附圖Ｏ表
      示原係乙方（指周朝富、周朝豐、周朝萬，註：經查少了
      周朝榮，併此敘明）暫寄託土地因政令不得細分關係再出
      售與其共有人丙方（指被上訴人）所有權取得，繼續耕作
      。二、今因政令開放農地持分登記，乙方協助甲方備齊證
      件印鑑證明書、戶籍謄本、土地權狀給與丙方所有權取得
      之事。」之內容觀之，上訴人之被繼承人周廷芳之所以願
      意配合簽立此協議書，顯然係緣於前述系爭土地應有部分
      9 分之1 之買賣過程認被上訴人係最終之買受人之故，惟
      如前述，各該買賣契約因違反土地法第30條及民法第246
      條第1 項之規定，均為無效，則上訴人之被繼承人周廷芳
      於土地法第30條於89年1 月26日刪除後之90年5 月29日與
      被上訴人簽立協議書同意配合將自己名下系爭土地面積1
      分2 厘即應有部分9 分之1 移轉登記予被上訴人，亦不能
      使前述各個無效之不動產（土地）買賣契約治癒（復活）
      。
（四）再查，前述系爭土地共有人周阿石於59年6 月21日亡後
      ，周阿石在系爭土地之所有權應有部分（3 分之1 ）係由
      周維利之兄弟周錫霖繼承，並非周維利所繼承，周廷芳（
      即周維利之子）在系爭土地所有權應有部分（3 分之1 ）
      則係向周錫霖買受而來，且買受之後從未出賣予他人，自
      無被上訴人主張之借名登記事實，至於周廷芳將系爭土地
      應有部分（6 分之2 ）設定抵押權予周朝富、周朝豐、周
      朝萬等3 人，應僅係擔保前述周陳甘妹向周維利買受系爭
      土地9 分之1 之債權；惟如前述，周陳甘妹與周維利間就
      系爭土地應有部分9 分之1 之買賣契約因違反當時之土地
      法第30條之規定而無效，周陳甘妹亡，就此無效之不動
      產（土地）買賣契約並不發生由其繼承人周朝榮、周朝富
      、周朝豐、周朝萬等4 人繼承其權利之問題，是此項抵押
      權係基於不存在之債權而為設定，至於灼然。而此項抵押
      權之設定，亦無法使上開無效之不動產（土地）買賣契約
      治癒（復活），併此敘明。
（五）至被上訴人雖主張係依據系爭協議書之約定而為本件之請
      求，核與周陳甘妹或被上訴人是否具自耕能力無涉，惟依
      系爭協議書第1 條及第2 條之約定足悉，系爭協議書並非
      獨立之契約關係，該協議書與周陳甘妹向周維利買受系爭
      土地應有部分9 分之1 是否有效及乙方（指周朝榮、周朝
      富、周朝豐、周朝萬等4 人）繼承周陳甘妹向周維利買受
      系爭土地應有部分9 分之1 之所有權之「權利」是否合法
      存在，具有密不可分之關係，是被上訴人前開主張尚非可
      採。況依系爭協議書第1 條及第2 條約定之文義觀之，「
      有義務」使丙方（即被上訴人）取得系爭土地應有部分9
      分之1 所有權之人係乙方而非甲方（即周廷芳），甲方僅
      係單純配合提供過戶相關文件而已，則被上訴人逕依系爭
      協議書之約定，本於繼承之法律關係訴請甲方之繼承人即
      上訴人移轉系爭土地應有部分9 分之1 之所有權，亦顯屬
      無據。
（六）然查，原審判決並未詳究前情，遽爾「僅據」上訴人之被
      繼承人周廷芳與被上訴人及訴外人周朝富、周朝豐、周朝
      萬等3 人於90年5 月29日所簽立系爭協議書（註周朝富、
      周朝豐、周朝萬等3 人於90年5 月29日簽立協議書時並未
      在乙方欄下簽名），判決周廷芳之繼承人即上訴人應將系
      爭土地所有權應有部分9 分之1 移轉登記予被上訴人，認
      事用法，顯有違誤等語，資為抗辯。
三、本件原審判決被上訴人勝訴，並判命上訴人應將坐落新竹縣
    關西鎮○○段136 地號土地（面積10,215平方公尺）之所有
    權，應有部分9 分之1 移轉登記予被上訴人。上訴人就其敗
    訴部分提起上訴，並於本院聲明：(一)原判決廢棄。(二)上開廢
    棄部分，請求駁回被上訴人在第一審之訴。被上訴人則於本
    院答辯聲明：上訴駁回。
四、兩造不爭執之事實及證據：
（一）訴外人周朝榮、周朝富、周朝豐及周朝萬等4 人於48年9
      月14日繼承取得系爭土地，其應有部分各為12分之1 ，嗣
      訴外人周朝榮、周朝富、周朝豐及周朝萬等4 人之母親周
      陳甘妹於52年12月20日向訴外人周維利買受系爭土地應有
      部分9 分之1 ，簽約當時該應有部分9 分之l 土地（即面
      積1 分2 厘之土地）係由周維利保管使用中，惟因該持分
      土地之所有權名義人係周維利之父親（周維利之父親持有
      系爭土地應有部分3 分之1 ，周維利係將其父持有土地持
      分中應有部分3 分之1 ，即系爭土地應有部分9 分之1 售
      予周陳甘妹），乃約定於簽約日起先行將該應有部分9 分
      之l 土地交由周陳甘妹占有使用，俟日後分家取得該土地
      持分之所有權後，再無條件將上開應有部分9 分之l 土地
      移轉登記予周陳甘妹，嗣周維利之父周阿石身故後，周阿
      石所有系爭土地應有部分3 分之1 部分，於75年1 月29日
      由訴外人周錫霖單獨繼承，並辦畢分割繼承登記，迄於同
      年3 月5 日訴外人周錫霖以買賣為由，將其所有系爭土地
      應有部分3 分之1 移轉登記予周維利之子周廷芳，周廷芳
      並即於同日（即75年3 月5 日）將其所有系爭土地應有部
      分3 分之1 為訴外人周朝富、周朝豐及周朝萬等3 人設定
      15萬元之抵押權之事實，有土地登記簿謄本、不動產買賣
      契約書、土地所有權狀及土地建築改良物抵押權設定契約
      書等件附於原審卷可稽（見原審卷第6 至14頁）。
（二）訴外人周朝榮、周朝富、周朝豐、周朝萬等4 人之母周陳
      甘妹業已於65年10月13日死亡，訴外人周朝榮、周朝富、
      周朝豐、周朝萬等4 人於81年1 月11日將其等所有系爭土
      地應有部分共12分之4 及其母周陳甘妹前向周維利買受系
      爭土地應有部分9 分之1 之持分出售予訴外人游日清，嗣
      訴外人游日清於同年月21日將其買受之上開土地之權利義
      務轉讓予被上訴人，迄於81年6 月17日，訴外人周朝榮、
      周朝富、周朝豐、周朝萬等4 人先將系爭土地應有部分共
      12分之4 移轉登記於被上訴人名下之事實，有周陳甘妹除
      戶之戶籍謄本、買賣契約書及切結書等件附卷可稽（見本
      院卷第47頁、原審卷第17至20頁）。
（三）周廷芳曾於90年5 月29日與訴外人周朝萬、周朝豐、周朝
      萬及被上訴人三方簽立協議書，周廷芳並交付印鑑證明及
      填妥買賣所有權移轉契約書等文件，委託代書辦理所有權
      移轉登記事宜，惟嗣因故未能辦妥移轉登記事宜，迄周廷
      芳於91年10月間死亡，其所遺系爭土地應有部分3 分之l
      所有權，由其弟即上訴人及其妹周瑞英辦理分割繼承登記
      ，並由上訴人甲○○取得系爭土地應有部分4 分之1 、訴
      外人周瑞英取得系爭土地應有部分12分之1 ，並於92 年1
      月6 日辦畢分割繼承登記事宜之事實，有土地登記簿、土
      地增值稅（土地現值）申報書、土地登記申請書、土地建
      築改良物買賣所有權移轉契約書、台灣省新竹縣關西鎮戶
      政事務所印鑑證明、土地登記謄本等件附於原審卷可稽（
      見原審卷第21至26頁）。
五、得心證之理由：
    細繹兩造攻防內容，可知本件所應審究之爭點厥為：被上訴
    人依據上訴人之被繼承人周廷芳於90年5 月29日簽訂之系爭
    協議書，請求上訴人將所繼承系爭土地應有部分9 分之1 移
    轉登記予被上訴人，是否有理由？茲論述如下：
（一）上訴人辯稱：周陳甘妹並不具自耕農身分，則其與周維利
      所簽訂之不動產買賣契約，違反當時土地法第30條第1 項
      之強制規定而無效云云，惟：
    1.按當事人主張有利於己之事實者，就其事實有舉證之責任
      。但法律別有規定，或依其情形顯失公平者，不在此限，
      民事訴訟法第277 條定有明文；又原告對於自己主張之事
      實已盡證明之責後，被告對其主張，如抗辯其不實並提出
      反對之主張者，則被告對其反對之主張，亦應負證明之責
      ，此為舉證責任分擔之原則（最高法院18年上字第2855號
      判例可資參照）。
    2.次按自耕能力證明書申請人應為符合下列各款規定之現耕
      農民：2.戶籍登記職業記載為自耕農、半自耕農、佃農、
      雇農、幫農、果農、圍農、農夫、家畜飼育、水產養殖、
      家管、無、農田雜工或農事工作者。自耕能力證明書之申
      請及核發注意事項第5 點第1 項第2 款定有明文。經查，
      周陳甘妹之配偶為周阿森，而周陳甘妹生前戶籍謄本之行
      業與職業欄記載為「無」等語，此觀周陳甘妹除戶戶籍謄
      本之記載自明（見本院卷第47頁），且為上訴人所不爭執
      ，自堪信實在。次查，系爭土地為農業用地，而周陳甘妹
      之夫周阿森原亦為系爭土地之共有人，其應有部分為3 分
      之1 ，嗣其身故後，其所遺系爭土地應有部分3 分之1 ，
      分由其子即訴外人周朝榮、周朝富、周朝豐及周朝萬共同
      繼承，其應有部分各為12分之1 ，此有土地登記簿謄本附
      於原審卷可稽（見原審卷第6 至8 頁）。按土地法於89年
      1 月26日修正前，依原土地法第30條之規定，私有農地所
      有權之移轉，其承受人以能自耕者為限，而實務上申請農
      地所有權移轉登記者（包括農地有權買賣、贈與、交換、
      繼承及法院拍賣等），應依土地登記規則第87條規定，提
      出承受人自耕能力證明書。是以，周陳甘妹之夫周阿森及
      其子即訴外人周朝榮、周朝富、周朝豐及周朝萬等人既均
      曾於土地法修正前登記成為系爭農地之共有人，足見其夫
      周阿森及其子即訴外人周朝榮、周朝富、周朝豐及周朝萬
      等人確均具自耕農身分，而依周陳甘妹前開除戶戶籍謄本
      之行業與職業欄記載為「無」業，上訴人亦未能舉證證明
      周陳甘妹曾從事其他除農耕以外之職業，準此，周陳甘妹
      生前除與其夫共同耕作，以務農維生外，既難認有從事任
      何除農耕以外之職業，自符合內政部所訂頒前開自耕能力
      證明書之申請及核發注意事項第5 點之規定，具有自耕農
      身分，得於辦理農地移轉登記事宜時，向鄉鎮市公所申請
      核發自耕能力證明書之情，堪可認定。再查，周陳甘妹之
      所以未於與周維利簽訂系爭不動產買賣契約書買受系爭土
      地應有部分9 分之1 所有權後，隨即辦理土地移轉登記事
      宜，乃係因系爭土地斯時尚登記在周維利之父周阿石名下
      之故，並非周陳甘妹不具自耕農身分之因，此觀周陳甘妹
      與周維利所簽訂之不動產買賣契約書批明欄第1 條之約定
      自明，亦有系爭不動產買賣契約書附於原審卷足稽（見原
      審卷第9 至12頁）。至經本院向新竹縣關西鎮公所函查周
      陳甘妹是否具自耕農身分及是否曾申請核發自耕能力證明
      書等情，雖經新竹縣關西鎮公所函覆：「有關旨揭周陳甘
      妹自耕農之認定非屬本所權責，另是否曾向本所申請核發
      自耕能力證明書乙節，因未說明何時向本所申請，且本所
      承辦人員更迭、檔案保存已逾保存年限等原因，無法查明
      該君是否曾向本所申請自耕能力證明書。」等語，有新竹
      縣關西鎮公所99年5 月6 日關鎮農字第0990004957號函附
      卷可稽（見本院卷第64頁），惟前開函文內容既無法證明
      周陳甘妹確不具備自耕農身分或曾向新竹縣關西鎮公所申
      請核發自耕能力證明書經審核認為要件不符合而未予核發
      乙節，自無從據為有利於上訴人之認定，此外，上訴人就
      其所辯周陳甘妹並無自耕農身分，不符合申請核發自耕能
      力證明書要件云云，並未能提出任何證據方法以實其說，
      揆諸前開說明，應認被上訴人此部分所辯尚非足採。
（二）上訴人又辯稱：訴外人游日清於81年4 月21日切結將所購
      買系爭土地應有部分9 分之1 之權利義務讓售被上訴人時
      ，除顯然將系爭農地移轉為「共有」外，被上訴人亦不具
      「自耕農身分」，則其等所簽立之切結書亦因違反土地法
      第30條之規定而屬無效云云，惟：
    1.經查，被上訴人戶籍謄本之行業與職業欄記載為「農」、
      「自耕農」等語，此觀被上訴人戶籍謄本之記載自明（見
      本院卷第47、48頁），而上訴人並未能提出任何證據證明
      ，被上訴人曾從事其他除農耕以外之職業，準此，堪認被
      上訴人已符合內政部所訂頒前開自耕能力證明書之申請及
      核發注意事項第5 點之規定，具有自耕農身分，得於辦理
      農地移轉登記事宜時，向鄉鎮市公所申請核發自耕能力證
      明書。次查，訴外人游日清前於81年1 月11日向訴外人周
      朝榮、周朝富、周朝豐、周朝萬等4 人購買系爭土地之持
      分（即其等原持有系爭土地應有部分共12分之4 部分，及
      借名登記於周廷芳名下應有部分9 分之1 部分），嗣訴外
      人游日清將前開買賣契約之權利義務讓與被上訴人，並據
      訴外人周朝榮、周朝富、周朝豐、周朝萬等4 人於土地法
      修正刪除第30條第1 項農地農有規定（即89年1 月26日）
      前之81年6 月17日將其等所有系爭土地應有部分共12分之
      4 部分土地辦畢移轉登記予被上訴人之事實，有買賣契約
      書、切結書及土地登記簿謄本等件附於原審卷可稽（見原
      審卷第6 至7 頁、第15至20頁），依此，足見被上訴人確
      具有自耕農身分等情，堪可認定，則被上訴人此部分所辯
      洵非足採。
    2.按以不能之給付為契約標的者，其契約為無效。但其不能
      情形可以除去，而當事人訂約時並預期於不能之情形除去
      後為給付者，其契約仍為有效，民法第246 條第1 項定有
      明文；又以不能之給付為契約之標的，如其不能情形可以
      除去，而當事人訂約時，並預期不能之情形除去後為給付
      者，依民法第246 條第1 項但書規定，固應認其契約仍為
      有效。惟在不能之情形除去前，債權人尚不得據以對債務
      人為給付之請求（最高法院70年台上字第4537號判例可資
      參照）。
    3.經查，依訴外人游日清與訴外人周朝榮、周朝富、周朝豐
      、周朝萬等4 人於81年1 月11日所簽訂不動產買賣契約書
      第12條其他約定事項已約定：「一、登記名義人周廷芳9
      分之1 （1 分2 厘）部分業已出售予乙方（即訴外人游日
      清）有契約為憑，但農地無法分割持分移轉故以抵押辦理
      ，若日後法令更改，可予移轉時，乙方必須提供證件移轉
      予甲方。」等語，嗣訴外人游日清及所委任之代理人即被
      上訴人於81年4 月11日與周朝榮、周朝富、周朝豐、周朝
      萬等4 人所簽訂買賣契約書，亦於第5 條約定：「若政策
      法規之更改，使持分部分農地得以移轉時，則乙方（即訴
      外人周朝榮、周朝富、周朝豐、周朝萬）亦得負全責，將
      該持分土地移轉予甲方（即訴外人游日清）是實。」等語
      ，迄據訴外人游日清於同日（即81年4 月11日）出具切結
      書，將向訴外人周朝榮、周朝富、周朝豐、周朝萬等4 人
      所購系爭土地應有部分9 分之1 權利義務轉讓與被上訴人
      ，此有不動產買賣契約書、買賣契約書及切結書等件附於
      原審卷可稽（見原審卷第15至20頁）。準此，前開當事人
      於簽訂上開各該契約書時，因礙於當時法令，禁止農地細
      分，乃於契約明確約定迨日後法令變更得為移轉登記時，
      再辦理移轉登記事宜，顯已預期於不能之情形除去後為給
      付，並明定於前開契約內，揆諸前開說明，應認已符合民
      法第246 條第1 項但書之規定，則其等間之前開契約仍為
      有效，是上訴人此部分所辯亦非足採。
（三）上訴人再辯稱：依系爭協議書第1 、2 條約定之文義觀之
      ，有義務移轉系爭土地應有部分9 分之1 予被上訴人者係
      訴外人周朝榮、周朝富、周朝豐、周朝萬等4 人，至上訴
      人之被繼承人周廷芳僅係單純配合提供過戶相關文件而已
      ，並不負有將系爭土地應有部分9 分之1 移轉予被上訴人
      之義務，則被上訴人據系爭協議書訴請上訴人應將自周廷
      芳所繼承系爭土地應有部分9 分之1 移轉登記予被上訴人
      ，即屬無據云云。惟查，觀之系爭協議書之內容載明：「
      立協議書人周廷芳以下為甲方，周朝富、周朝豐、周朝萬
      等三人，以下為乙方，乙○○以下為丙方，茲方間土地
      移轉協議條件如下：一、甲方所有土地坐落關西鎮○○段
      136 號田內面積1 分2 厘如附圖○表示，原係乙方暫寄託
      土地，因政令不得細分關係，再出售與共有人丙方所有權
      取得，繼續耕作。二、今因政令開放農地持分登記，乙方
      協助甲方備齊證件、印鑑證明書、戶籍謄本、土地權狀給
      與丙方所有權取得之事。」等語，有系爭協議書附於原審
      卷可稽（見原審卷第21、22頁），是依前開協議書第2條
      所約定之文義內容，足悉乙方僅負有協助甲方備齊證件、
      印鑑證明書、戶籍謄本及土地權狀給與丙方之義務，而甲
      方之周廷芳則負有將暫寄託於其名下即系爭土地應有部分
      9 分之1 移轉被上訴人取得之義務，則上訴人前開所辯顯
      係誤解系爭協議書第2 條所約定之文義，要非足採。
六、綜上所述，系爭協議書既為上訴人之被繼承人周廷芳所親自
    簽署，且難認有何無效原因存在，而依系爭協議書約定，上
    訴人之被繼承人周廷芳確負有將系爭土地應有部分9 分之1
    移轉登記予被上訴人之義務等情，均詳如前述，從而，被上
    訴人依系爭協議書之約定及繼承之法律關係，訴請上訴人應
    將其所有系爭土地應有部分9 分之1 移轉登記予被上訴人，
    即屬於法有據，應予准許。原審為被上訴人勝訴之判決，並
    依職權宣告假執行，核無不合，上訴意旨指摘原判決不當，
    求予廢棄改判，為無理由，應予駁回。
七、本件判決之基礎已臻明確，兩造其餘攻擊防禦方法及舉證，
    核與前揭判斷不生影響，無庸一一論列，併此敘明。
八、據上論結：本件上訴為無理由，依民事訴訟法第436 條之1
    第3 項、第449 條第1 項、第78條，判決如主文。
中    華    民    國    99    年    10    月    25    日
                  民事第一庭審判長法  官  蔡孟芳
                                  法  官  羅惠雯
                                  法  官  高敏俐
以上正本係照原本作成。
本判決不得上訴。
中    華    民    國    99    年    10    月    25    日
                                  書記官  黎秀娟

司法院資訊處製作；財團法人民間司法改革基金會備份。
